【裁判字號】    90,判,2113
【裁判日期】    901115
【裁判案由】    商標評定
【裁判全文】
最  高  行  政  法  院  判  決                    九十年度判字第二一一三號
    原      告  日商．東方電腦有限公司
    代  表  人  甲○○○
    訴訟代理人  謝穎青律師
    被      告  經濟部智慧財產局
    代  表  人  陳明邦
右當事人間因商標評定事件，原告不服行政院中華民國八十八年七月八日台八十八訴
字第二六六二六號再訴願決定，提起行政訴訟。本院判決如左：
    主  文
原告之訴駁回。
訴訟費用由原告負擔。
    事  實
緣本件關係人建準電機工業股份有限公司（下稱建準公司）於民國（以下同）八十年
八月十三日以「建準電機工業股份有限公司標章」商標，指定使用於當時商標法施行
細則第二十四條第八十七類之工業用散熱扇、馬達、變壓器、穩壓器、通風機、電扇
商品申請註冊，經被告審查核准，列為註冊第五五一九七三號商標。嗣原告以系爭商
標有違註冊時商標法第三十七條第一項第六款之規定提出業已註冊第七五二八二三號
「日商東方電腦有限公司標章」商標，對之申請評定。經被告為申請不成立之評決，
發給中台評字第八七○一八二號商標評定書。原告不服，循序提起一再訴願，遞遭決
定駁回，遂提起行政訴訟。茲摘兩造訴辯意旨如次：
原告起訴意旨略謂：一、按商標法施行細則第四十條第二款規定，商標評定案件適用
「註冊時」之規定。次按「商標圖樣有左列情形之一者，不得申請註冊：六、有欺罔
公眾或致公眾誤信之虞。十三、以他人註冊商標作為自已商標之一部分，而使用於同
一商品或同類商品者。」「商標之註冊違反第三十七條第一項之規定者，利害關係人
得申請商標主管機關評定其註冊為無效。」民國七十八年五月二十六日修正公布之商
標法第三十七條第一項第六款、第十三款及同法第五十二條第一項分別定有明文。又
「所謂有致公眾誤信之虞者，係指商標本身有使人誤認其表彰之商品性質、品質、產
地或其為他人生產、製造、加工、揀選、批售、經紀而購買之虞而言」，經行政法院
七十五年判字第九五一號判決闡釋在案。查系爭商標於八十一年二月二十六日由被告
核准在案，是自應適用民國七十八年五月二十六日修正公布之商標法，合先陳明。二
、查系爭商標之圖樣中，其居中間核心位置之菱形構圖設計圖樣為原告公司業經註冊
之第七五二八二三號「日商東方電腦有限公司標章」，其將之使用於系爭商標內之行
為，顯然侵害原告上開業經註冊之標章，已符合商標法第三十七條第十三款「以他人
註冊商標作為自已商標之一部分，而使用於同一商品或同類商品」應評定無效之要件
。三、再按「法規規定之特定構成要件事實存在，行政機關即應為特定法律效果之行
為，稱為羈束處分。」「在構成要件事實之概念明確者，僅生單純之事實存在與否之
的問題，事實認定在行政程序中，與司法訴訟程序適用相同之法則，即證據之證明由
主管機關依自由心證判斷之，但此種證據之判斷並非裁量」係行政法學界普遍認同之
概念。換言之，行政機關違反其對羈束處分無裁量權限性質所為裁量或判斷，係屬違
法之行政處分。準此，首揭商標法第三十七條第一項第十三款既已明文只要符合「以
他人註冊商標作為自己商標之一部分，而使用於同一商品或同類商品者」即不得申請
標或服務標章，則行政機關據之所為之審定即屬前述羈束處分，其於認定構成要事實
存在時，即無另為不同於法定效果處分之權限。查本件被告既已肯認系爭商標確有以
原告業已註冊之標章為其一部之事實，自不得以「所占比例甚小」此一模糊之理由，
為評決原告申請評定不成立之論據，況建準公司自可任意使用放大系爭商標，屆時必
對原告上開標章造成侵害，是被告上開評決理由，與法顯有未合。四、另本件原處分
及一再訴願決定以行政院台七十四經字第一八○六八號函「商標有欺罔公眾或致公眾
誤信之虞審查基準」，認定商標法第三十七條第一項第六款事由「該他人之商標固不
以夙著盛譽為要件，惟其商標之信譽及商品品質須為一般購買者所熟知，始為有使公
眾發生混淆之虞」，隱然有寓以襲用他人業經註冊之商標或標章為要件之意，然徵諸
首揭條文及判決意旨，並無上開要件，是前揭審查基準顯然逾越原條文規範之範疇，
增加法律所未有之限制，妨礙原告合法權利之行使，有違法律保留原則，應認其為無
效。五、退步言之，縱認該審查基準並未違反法律保留原則而為有效，惟其所稱「須
為一般購買者所熟知」，於本案應以一般購買系爭冷卻扇相關產品之電子廠商而非一
般消費者是否熟知為其基準。查原告於所生產之電腦冷卻商品上，除了使用前揭標章
外，尚依其外觀造形設計以型式標貼紙（下稱系爭標貼紙），標示於電腦冷卻扇軸心
位置以為該項商品之說明，而原告上開電腦冷卻扇（即工業冷卻扇）商品，早於系爭
商品註冊日即八十年八月十三日之前已受到業界之使用，此有各電子大廠如宏碁電腦
公司及三光行分別於七十七年及七十九年之訂購單可稽，足證該商品確已符合「為一
般購買者所熟知」之要件。另原告於七十五年起曾授權博德電子股份有限公司（下稱
博德公司）為原告於中華民國地區之代理商，得以原告ORIENTAL或ORIENTAL
COMPUTER/JAPAN之名義使用於所委託製造之電腦冷卻扇品上，此有原告之授權代理聲
明可證，嗣博德公司與建準公司訂立委託製造契約，並使用原告公司之標章及系爭商
標貼紙於上開商品之軸心位置。雖該契約係以商品經銷書形式為之，惟依民法第九十
八條「解釋意思表示，應探求當事人之真意，不得拘泥於所用之辭句」之意旨，並自
建準公司製造之產品上之標示，可知原告確與建準公司存有委託製造關係。另依該產
品上之圖示，係以原告前開據以評定第七五二八二三號標章為中心點區分為上、下兩
部；上半部所示為原告之名稱及商品產區（ORIENTAL COMPUTER/JAPAN，DC，
BRUSHLESS），而下半部最末一行為製造者建準公司（MADE BY SUNON R.O.C）而倒數
第二行產品編號上之數字即LOT NO T880001B中之88即指西元一九八八年（民國七十
七年）所製造之產品。由此觀之，不但可知該產品為原告於一九八八年委託建準公司
所製，亦足堪證明原告最遲於同年即已使用系爭商標之事實，另參諸原告前舉系爭產
品實物益堪證之。為此，尚請傳喚博德公司之負責人陳建華到庭說明。洵此，系爭商
標顯已該當首揭商標法第三十七條第一項第六款「致公眾誤信之虞」之要件，自應評
定為無效。六、末按「判定兩商標之近似與否，應就構成各商標之主要部分，隔離觀
察，是否以引起混同誤認之虞為斷，其附屬部分之有無差異，要非所問。」行政法院
四十九年度判字第三號、五十六年判字第二七七號分別著有判例。查系爭商標主要部
分為其中間之菱形構圖，此與據以評定之註冊第七五二八二三號，兩者隔離觀察，誠
難謂無引起混同誤認之虞，而建準公司以原告於前開商品上所使用之系爭標貼紙為註
冊之商標，更易引起業界消費群之誤認，揆諸首揭商標法第三十七條第一項第六款之
規定，應評定為無效，殆無疑義。七、綜上，原處分及一再訴願決定其認事用法，殊
有違誤，請判決撤銷再訴願決定、訴願決定及原處分等語。
被告答辯意旨略謂：按商標圖樣「有欺罔公眾或致公眾誤信之虞者」，不得申請註冊
，為系爭商標註冊時商標法第三十七條第一項第六款所規定。所謂「有欺罔公眾之虞
」，係指襲用他人已在中華民國註冊並夙著盛譽之商標，使用於性質相同或近似之商
品，有使人誤認其表彰之商品為他人生產、製造、加工、揀選、批售、經紀而購買之
虞而言。所謂「有致公眾誤信之虞」，係指商標本身有使人誤認其所表彰之商品性質
、品質、產地或其為他人生產、製造、加工、揀選、批售、經紀而購買之虞而言。查
系爭註冊第五五一九七三號「建準電機工業股份有限公司標章」商標與據以評定之註
冊第七五二八二三號「日商東方電腦有限公司標章」商標相較，姑不論系爭註冊商標
之申請及註冊日早於據以評定之商標，且前者商標圖樣上之圖形係為圓形內置黑、白
相間之設計圖案，後者商標圖樣上之圖形則係為由一菱形內置兩個白、墨色大小大同
並重疊之圓形圖案所組合而成，雖前者圖形將後者圖案於其構圖中，惟於整體設計所
占之比例甚小，整體而言其所呈一圓形構圖設計與後者屬一菱形構圖設計，於外觀、
觀念上予人寓目印象分別顯然，異時異地通體隔離觀察，尚難謂有使一般商品購買者
產生混同誤認之虞，應非屬近似之商標。又原告另一據以評定之「      」商標之圖
樣，此即係渠所謂使用於電腦冷卻商品軸心位置      型式之商品說明標貼整體圖案
，原告固稱系爭商標有使人混淆誤認之虞等語，然審視原告申請評定時所檢送之合約
書、設計圖、產品實物等證據資料及訂貨單等資料，或非其與關係人間有關系爭商標
圖樣之代理製造、經銷合約；或非其公司就前述二據以評定商標之使用資料；或所示
日期較系爭商標之申請註冊日為晚；或未見據以評定二商標之標示或與系爭商標申請
日相近，此外復無其他有關據以評定商標商品之宣傳行銷資料可資參佐，尚難據為認
定該據以二評定商標業經其廣泛使用而為一般消費者所熟知。是系爭商標之申請註冊
，衡酌一般客觀事實，尚難謂有使一般消費者對其所表彰之商品來源或產製者與原告
產生聯想而致混淆誤信予購買之虞，自無首揭法條規定之適用。是被告所為之處分，
並無不合。原告之訴為無理由，請判決駁回等語。
    理  由
按商標圖樣有欺罔公眾或致公眾誤信之虞者，不得申請註冊，固為註冊時商標法第三
十七條第一項第六款所規定；惟所謂有欺罔公眾之虞，係指以襲用他人已在中華民國
註冊並夙著盛譽之商標，使用於性質相同或近似之商品，有使人誤認其所表彰之商品
為他人生產、製造、加工、揀選、批售、經紀而購買之虞而言；所謂有致公眾誤信之
虞，係指商標本身有使人誤認其所表彰之商品性質、品質、產地或其為他人生產、製
造、加工、揀選、批售、經紀而購買之虞而言。相同或近似於他人著名之商標有使人
混淆誤認之虞者，為有致公眾誤信之虞情形之一，該他人之商標因不以夙著盛譽為要
件，惟其商標之信譽及商品品質須為一般購買者所熟知，始為有使公眾發生混淆誤認
之虞，復為行政院台七十四經字第一八○六八號函准修正備查之商標有欺罔公眾或致
公眾誤信之虞審查基準一、二及六所明示。本件關係人建準公司以「建準電機工業股
份有限公司標章」商標，指定使用於當時商標法施行細則第二十四條第八十七類之工
業用散熱扇、馬達、變壓器、穩壓器、通風機、電扇商品申請註冊，經被告審查核准
，列為註冊第五五一九七三號商標。嗣原告以系爭商標有違註冊時商標法第三十七條
第一項第六款之規定，對之申請評定，被告則以(一)系爭註冊第五五一九七三號「建準
電機工業股份有限公司標章」商標圖樣之圖形，係圖形內置黑、白相間之設計圖案，
而原告據以評定之註冊第七五二八二三號「日商東方電腦有限公司標章」商標圖樣係
由一菱形內置兩個白、墨色大小不同並重疊之圓形組合而成，雖系爭商標圖樣之圖形
將據以評定商標圖樣之圖形置於其構圖中，惟整體設計所占比例甚小，整體觀之，一
為圓形構圖設計，一為菱形構圖設計，於外觀、觀念上予人寓目印象分別顯然，尚難
謂有使一般消費者產生混同誤認之虞，非屬近似之商標。(二)依原告所檢送之商品經銷
合約書、設計圖、產品實物等證據資料，或非其與關係人建準公司有關系爭商標圖樣
之代理製造、經銷合約；或非據以評定商標之使用資料；或所標示日期晚於系爭商標
之申請註冊日，復無其他有關據以評定商標商品之宣傳行銷資料可資參佐，不足以證
明據以評定商標之信譽於系爭註冊第五五一九七三號「建準電機工業股份有限公司標
章」商標申請註冊時，已為我國一般消費者所熟知，系爭商標難謂有使一般消費者對
其所表彰之商品來源或產製者與原告產生聯想而致混淆誤信而購買之虞，無註冊時商
標法第三十七條第一項第六款之適用，乃為申請不成立之評決，發給中台評字第八七
○一八二號商標評定書，核與首揭規定尚無不合。原告不服，循序提起行政爭訟，起
訴意旨詳如事實欄所載，要點略謂：據以評定商標圖樣，其一係渠使用已久且具特殊
創意之      標誌，並已取得註冊第七五二八二三號「日商東方電腦有限公司標章」
商標，其二係渠使用於電腦冷卻商品軸心      圖形（內含前述據以評定商標圖樣）
之商品說明標貼整體圖案，關係人建準公司為其代理商博德公司所指定之台灣委託製
造商，逕以相同之電腦冷卻扇標貼圖案作為系爭商標圖樣，難謂出自巧合，另渠所檢
送之證據係原告與關係人建準公司間接之商標使用資料，並提示商品式樣書影本一份
及三光行、宏碁電腦公司之訂單影本，足證系爭商標有致公眾誤信之虞等語。然查：
「(一)系爭註冊第五五一九七三號「建準電機工業股份有限公司標章」商標圖樣如附圖
一，據以評定之註冊第七五二八二三號「日商東方電腦有限公司標章」及「    」商
標圖樣如附圖二，審諸系爭商標圖樣係圓形圖內置黑白相間之設計圖案，而據以評定
之註冊第七五二八二三號「日商東方電腦有限公司標章」商標圖樣係由一菱形內置兩
個白、黑色大小不同並重疊之圓形組合而成，整體觀之，一為圓形構圖設計，一為菱
形構圖設計，予人印象分別顯然，尚難謂有使一般消費者產生混同誤認之虞，非屬近
似之商標。(二)原告另一據以評定之「      」商標雖與系爭商標圖樣相同，惟依原告
檢送之商品經銷合約書、設計圖、產品實物等證據資料觀之，商品經銷合約書非其與
關係人建準公司有關系爭商標圖樣之代理製造、經銷合約；設計圖非據以評定之註冊
第七五二八二三號「日商東方電腦有限公司標章」及「      」商標之使用資料，且
日期晚於系爭商標申請註冊日（八十年八月十三日）；產品實物雖標示據以評定之「
      」商標，惟無日期可稽，復無其他有關據以評定商標商品之宣傳行銷資料可資
參佐，不足以證明據以評定商標之信譽於系爭商標申請註冊時已為我國一般消費者所
熟知。(三)系爭商標之申請註冊，衡酌一般客觀事實，尚難謂有使一般消費者對其所表
彰之商品來源或產製者與原告產生聯想而致混淆誤信予購買之虞，原告所稱系爭商標
有致公眾誤信之虞之詞，核與事實不符，尚不足採。被告所為申請不成立之評決，於
法尚無不合，訴願決定及再訴願決定遞予維持原處分並無違誤，原告起訴意旨經查無
理由，應予駁回。
據上論結，本件原告之訴為無理由，爰依行政訴訟法施行法第二條、行政訴訟法第九
十八條第三項前段，判決如主文。
中    華    民    國      九十      年      十一      月      十五      日
                    最 高 行 政 法 院  第 二 庭
                                審 判 長 法  官      陳  石  獅
                                         法  官      徐  樹  海
                                         法  官      彭  鳳  至
                                         法  官      高  啟  燦
                                         法  官      黃  合  文
右  正  本  證  明  與  原  本  無  異
                                         法院書記官  蘇  金  全
中    華    民    國      九十      年      十一      月      二十      日


司法院資訊處製作；財團法人民間司法改革基金會備份。
